【裁判字號】    94,易緝,120
【裁判日期】    950329
【裁判案由】    詐欺
【裁判全文】
臺灣板橋地方法院刑事判決             94年度易緝字第120號
公  訴  人  臺灣板橋地方法院檢察署檢察官
被      告  乙○○
上列被告因詐欺案件，經檢察官提起公訴（八十七年度偵字第九
八九一號），本院判決如下：
    主  文
乙○○無罪。
    理  由
一、本件公訴意旨略以：被告乙○○係臺北巿林森北路六二七號
    七樓之二紘瑞工程有限公司（下稱紘瑞公司）負責人，明知
    紘瑞公司自民國八十四年六月間起已週轉不靈，無支付能力
    ，竟意圖為自己不法之所有，於八十四年十二月間，佯向告
    訴人樂全木業有限公司（設臺北縣三重巿忠孝路三段九十九
    巷二十七號）購買木持梯等建材，致使告訴人陷於錯誤，而
    載運價值新臺幣（下同）四十八萬餘元之木持梯等建材至臺
    北縣永和巿國光街工地，交付予紘瑞公司。嗣被告所簽發用
    以支付貨款之支票屆期退票，被告復逃匿無蹤，告訴人始知
    受騙，因認被告涉犯刑法第三百三十九條第一項之詐欺取財
    罪嫌等語。
二、公訴人認被告涉犯上揭罪嫌，係以告訴人之指訴、甲○○之
    供述、支票及退票理由單等資為其論據。
三、按犯罪事實應依證據認定之，無證據不得認定犯罪事實；又
    不能證明被告犯罪者，即應諭知無罪之判決，刑事訴訟法第
    一百五十四條第二項、第三百零一條第一項分別定有明文。
    次按認定不利於被告之事實，須依積極證據，苟積極證據不
    足為不利於被告事實之認定時，即應為有利於被告之認定，
    更不必有何有利之證據。又認定犯罪事實所憑之證據，雖不
    以直接證據為限，間接證據亦包括在內，然而無論直接或間
    接證據，其為訴訟上之證明，須達於通常一般人均不致有所
    懷疑，而得確信其為真實之程度，始得據為有罪之認定，最
    高法院三十年上字第八一六號及七十六年臺上字第四九八六
    號判例意旨可資參照。復按告訴人之告訴，係以使被告受刑
    事訴追為目的，是其陳述是否與事實相符，仍應調查其他證
    據以資審認，最高法院五十二年臺上字第一三００號著有判
    例。末按刑法第三百三十九條第一項詐欺罪之成立，以意圖
    為自己或第三人不法所有，以詐術使人將本人或第三人之物
    交付為要件。所謂以詐術使人交付，必須被詐欺人因其詐術
    而陷於錯誤，若其所用方法，不能認為詐術，亦不致使人陷
    於錯誤，即不構成該罪，最高法院四十六年臺上字第二六０
    號判例意旨參照。
四、訊據被告固坦承紘瑞公司曾向告訴人訂購木持梯，並簽發支
    票用以支付貨款，該支票嗣屆期遭退票等情不諱，惟堅決否
    認有何詐欺取財犯行，辯稱：伊弟弟在別人公司時，就已經
    用過告訴人之產品作為建材，後來伊弟弟到伊公司，當然也
    會用告訴人之產品，而且伊本身亦與告訴人熟識，怎麼會刻
    意騙渠；紘瑞公司從八十四年八、九月時，有些要簽約之案
    子沒有簽到，那個時候票很亂，把告訴人之支票忘了，並沒
    有刻意要騙渠；跟告訴人訂貨時週轉還好等語。經查：
  (一)被告係紘瑞公司之負責人，該公司於八十四年間承作首席建
    設公司投資興建位於臺北縣永和巿國光街「竹林逸境」集合
    住宅營建工程，並由其胞弟甲○○擔任該工程之工地主任，
    嗣甲○○得被告同意後，將其中木持梯木作工程發包予告訴
    人至工地現場施作，於八十四年底施工完成後，被告乃簽發
    發票人為紘瑞公司、付款人為中國農民銀行士林分行、面額
    為四十八萬二千九百九十一元、票載發票日期為八十五年一
    月三十日、支票號碼為ＦＡＺ0000000號、支票存款
    帳戶為一０二一九三號之支票一紙交予告訴人用以支付前開
    工程款，詎該支票屆期經告訴人提示卻因該支票存款帳戶已
    公告為拒絕往來戶而遭退票等事實，為被告所不否認（見本
    院九十四年十二月六日準備程序筆錄），核與告訴人所提刑
    事告訴狀內指訴情節相符（見臺灣臺北地方法院檢察署八十
    六年度偵字第二七五九四號偵查卷第一頁至第二頁），並經
    證人甲○○於本院審理時證述明確（見本院九十五年二月二
    十三日審判筆錄），且有告訴人提出之上揭支票影本及臺北
    巿票據交換所存款不足退票單影本各一紙附卷可稽（見同上
    偵查卷第三頁），顯見被告經營之紘瑞公司確曾委由告訴人
    承作前述臺北縣永和巿國光街集合住宅工程之木持梯木作工
    程，並簽發上揭支票用以支付工程款，嗣該支票屆期經提示
    卻因公告拒絕往來而遭退票。
  (二)而公訴意旨雖認紘瑞公司係於八十四年十二月底向告訴人購
    買木持梯並簽發前開支票用以支付貨款等語，對此被告辯稱
    ：支票應該是票載發票日期即八十五年一月三十日之前三個
    半月到四個月簽發，當時伊還週轉得過來等語（見本院九十
    四年十二月六日準備程序筆錄）。質諸告訴人僅於其所提之
    刑事告訴狀內指訴稱：於八十四年底，由甲○○出面以紘瑞
    公司之名義，向其購買木扶梯建材等語，並未陳明紘瑞公司
    向其訂貨或交付支票用以支付貨款之確切日期，而證人甲○
    ○則於偵查中陳稱：國光街工地是八十二年十月份動工，於
    八十四年十月間完工等語（見臺灣板橋地方法院檢察署八十
    七年度偵字第九八九一號偵查卷附八十七年七月八日訊問筆
    錄），則被告辯稱：交予告訴人之支票係在票載發票日之前
    三個半月至四個月前所簽發（約八十四年十月間）等語，尚
    非不足採信。
  (三)又紘瑞公司所開設之前述帳戶00000000000號中
    國農民銀行士林分行支票存款帳戶，自八十四年七月二十五
    日起即開始有退票紀錄，於八十四年十二月二十九日經臺北
    巿票據交換所公告為拒絕往來戶；其間該支票存款帳戶仍有
    每次票面金額約數百元至九十五萬元不等之支票存提交易紀
    錄將近六十筆，於八十四年七月二十七日、同年七月三十一
    日、同年十一月八日、同年十一月二十三日，亦多次存入票
    款以註銷退票紀錄之情形，此有中國農民銀行士林分行八十
    七年九月十日（八七）農士字第二００號函一件、同行九十
    五年一月二十六日（九十五）農士字第０二０號函一紙暨所
    附存款明細分戶帳一份、存款不足退票單影本二十五紙、註
    銷退票紀錄申請單影本十紙在卷足憑（見本院八十七年度易
    字第三九七九號刑事卷宗第十七頁以及本院九十四年度易緝
    字第一二０號刑事卷宗）；而證人甲○○亦曾於偵查中供稱
    ：紘瑞公司於八十四年年中便週轉不靈，開始沒領薪等語（
    見同上偵查卷第四十五頁反面），復於本院審理時證稱：八
    十四年十月領最後一次工資，當時工地也快結束，要跟建方
    領尾款等語（見本院八十七年度易字第三九七九號偵查卷第
    三十頁反面）。綜上足見，被告經營之紘瑞公司自八十四年
    七月間起確已出現資金調度不順遂之情形，惟徵諸前開支票
    存款帳戶之支票存提交易以及註銷退票紀錄，可知紘瑞公司
    仍持續有資金往來以及業務經營，是被告辯稱伊還有要繼續
    經營一節，尚非無稽。且衡諸一般商號之經營運作，除設立
    之始即應有充足之資本外，其後多賴進貨、出貨、再進貨、
    再出貨之模式循環，圖從中賺取價差牟利，倘一時應收帳款
    未能收足而發生資金調度困難、週轉不靈之情形，亦非無見
    。則是，被告經營之紘瑞公司委請告訴人承作木持梯木作工
    程時以及嗣簽發支票予告訴人用以支付工程款時，該公司既
    仍在營運中，亦非無業內外收入可資支付票款，自難僅以支
    票嗣遭退票一節，逕認被告同意其胞弟甲○○委請告訴人承
    作木作工程之初，即有拒不支付工程款之詐欺意圖。
  (四)至被告固自承紘瑞公司承作首席建設公司投資興建之集合住
    宅營建工程，確有領得工程款一節，惟辯稱：承包首席公司
    工程結束後，因被扣款，所以實際領得款項比當初承包之成
    本還少，後來就不夠給告訴人及欠伊妹婿之借款等語（見本
    院九十五年三月十五日審判筆錄）。衡諸紘瑞公司開設之前
    開支票存款帳戶自八十四年七月二十五日起即有退票紀錄，
    已如前述，顯見該公司在外不無其他欠款，是被告辯稱：伊
    領得之工程款尚不足以支付紘瑞公司對外欠款一節，應非子
    虛。抑且，告訴人對紘瑞公司之工程款債權亦不具優先性，
    是其自無要求被告優先於其他債權人而清償之權利。從而，
    縱被告事後曾領得首席建設公司發給之工程款，亦無法逕以
    其未用以支付積欠告訴人之工程款一節，即推論其主觀上自
    始有為自己不法所有之意圖。
五、綜上所述，依公訴人所舉各項證據方法，尚無法證明被告於
    委請告訴人承作木持梯木作工程之始，即有施用詐欺之行為
    以及為自己不法所有之詐騙意圖，而使本院達於確信其有詐
    欺取財犯行。此外，復查無其他積極證據足認被告有公訴意
    旨所指罪行，揆諸首揭說明，既不能證明被告犯罪，自應為
    無罪之諭知。
據上論斷，應依刑事訴訟法第三百零一條第一項，判決如主文。
本件經檢察官陳鴻濤到庭執行職務。
中    華    民    國    95    年    3     月    29    日
                  刑事第七庭審判長法  官  胡  堅  勤
                                  法  官  李  君  豪
                                  法  官  王  瑜  玲
上列正本證明與原本無異。
如不服本判決，應於判決送達後10日內向本院提出上訴狀（應附
繕本），上訴於臺灣高等法院。
中    華    民    國    95    年    3     月    30    日
                                  書記官  黃  頌  棻


司法院資訊處製作；財團法人民間司法改革基金會備份。
